【裁判字號】    95,交易,238
【裁判日期】    951113
【裁判案由】    過失致重傷害
【裁判全文】
臺灣彰化地方法院刑事判決             95年度交易字第238號
公  訴  人  臺灣彰化地方法院檢察署檢察官
被      告  甲○○
                      弄46號.
上列被告因過失致重傷害案件，經檢察官提起公訴（95年度調偵
字第331 號），被告於本院準備程序中自白犯罪，本院認有刑事
訴訟法第273 條之1 第1 項之情形，合議裁定改由受命法官獨任
進行簡式審判程序，茲審理判決如下：
    主  文
甲○○因過失傷害人致重傷，處有期徒刑陸月，如易科罰金，以
銀元佰元折算壹日。
    事實及理由
一、甲○○於民國95年2 月23日凌晨5 時30分許，駕駛車牌號碼
    EYG -172號之輕型機車，沿彰化縣員林鎮○○路○ 段由南往
    北方向行駛，其應注意汽車行駛應注意車前狀況，並隨時採
    取必要之安全措施，而依當時天候晴、夜間有照明、柏油路
    面乾燥、無缺陷、無障礙物，且視距良好等客觀情形，又無
    不能注意之特別情事，竟疏未注意車前狀況，行經該路段60
    0 號前，追撞同向行駛在前由劉張秀連所騎乘之腳踏車，致
    劉張秀連受有頭部外傷併頭皮撕裂傷及外傷性硬腦膜下出血
    等傷害，先後經伍倫綜合醫院及財團法人彰化基督教醫院進
    行開顱去除血腫後，已達大腦功能嚴重障礙，完全臥床，無
    法照顧自己飲食起居及通便，無法與他人溝通之重傷害，甲
    ○○於肇事後，於警員至劉張秀連就醫之醫院處理時，在犯
    罪偵查機關未發覺前，主動向警員坦承其為肇事者，自首而
    接受裁判。
二、按除被告所犯為死刑、無期徒刑、最輕本刑為3年以上有期
    徒刑之罪或高等法院管轄第1審案件者外，於前條第1項程序
    進行中，被告先就被訴事實為有罪之陳述時，審判長得告知
    被告簡式審判程序之旨，並聽取當事人、代理人、辯護人及
    輔佐人之意見後，裁定進行簡式審判程序；除簡式審判程序
    及簡易程序案件外，第1審應行合議審判，刑事訴訟法第273
    條之1 第1 項、第284 條之1 分別定有明文。本件被告甲○
    ○所涉係死刑、無期徒刑、最輕本刑為3 年以上有期徒刑之
    罪或高等法院管轄第1 審案件以外之罪，並於本院行準備程
    序時就被訴事實為有罪之陳述，本院合議庭依前揭規定，經
    評議結果，裁定改由受命法官獨任行簡式審判程序，先予敘
    明。
三、按證人、鑑定人依法應具結而未具結者，其證言或鑑定意見
    ，不得作為證據，刑事訴訟法第158 條之3 定有明文。查本
    件證人即指定代行告訴人乙○○於偵訊中之證言，未經具結
    ，揆諸前揭說明，不得作為證據，先此敘明。
四、本案證據：
  (一)被告於警詢、偵訊、本院準備程序及審理時之自白。
  (二)證人即被害人之子劉吉田於警詢中之證詞。
  (三)道路交通事故現場圖、道路交通事故調查報告表（一）、（
    二）及彰化縣警察局員林分局道路交通事故肇事人自首情形
    紀錄表各1份、肇事事故現場照片共16張。
  (四)財團法人彰化基督教醫院分別於95年3 月23日、95年6 月19
    日所開立之診斷書各1紙、彰化縣身心障礙者鑑定表1份。
  (五)臺灣省彰化縣區車輛行車事故鑑定委員會95年8 月10日彰鑑
    字第0955602207號函文所附之鑑定意見書1份。
五、新舊法比較：
  (一)查被告行為後，刑法業於94年2 月2 日修正公布，95年7 月
    1 日起施行。按行為後法律有變更者，適用行為時之法律，
    但行為後之法律有利於行為人者，適用最有利於行為人之法
    律，現行刑法第2 條第1 項定有明文。此條規定乃與刑法第
    1 條罪刑法定主義契合，而貫徹法律禁止溯及既往原則，係
    規範行為後法律變更所生新舊法律比較適用之準據法，本身
    尚無比較新舊法之問題，應一律適用裁判時之現行刑法第2
    條規定以決定適用之刑罰法律，先予辨明。又以本次刑法修
    正之比較新舊法，就拘束人身自由之保安處分，有罪刑法定
    原則及法律不溯及既往原則之適用，其因法律變更而發生新
    舊法律之規定不同者，依新法第1 條、第2 條第1 項之規定
    ，定其應適用之法律。另就罪刑有關之共犯、未遂犯、想像
    競合犯、牽連犯、連續犯、結合犯，以及累犯加重、自首減
    輕暨其他法定加減原因（如身分加減）與加減例等一切情形
    ，本於統一性及整體性原則，應綜其全部罪刑之結果而為比
    較，亦有最高法院95年第8次刑庭會議決議可資參照。
  (二)本件涉及新舊法比較部分：
    1.刑法第10條關於重傷之定義部分：94年2 月2 日修正前刑
      法第10條第4 項關於重傷害之定義如下：「稱重傷者，謂
      左列傷害：一、毀敗一目或二目之視能。二、毀敗一耳或
      二耳之聽能。三、毀敗語能、味能或嗅能。四、毀敗一肢
      以上之機能。五、毀敗生殖之機能。六、其他於身體或健
      康，有重大不治或難治之傷害。」，於修正後前開法條對
      於重傷害之定義則增列「嚴重減損機能」或「嚴重減損」
      之規定如下：「稱重傷者，謂下列傷害：一、毀敗或嚴重
      減損一目或二目之視能。二、毀敗或嚴重減損一耳或二耳
      之聽能。三、毀敗或嚴重減損語能、味能或嗅能。四、毀
      敗或嚴重減損一肢以上之機能。五、毀敗或嚴重減損生殖
      之機能。六、其他於身體或健康，有重大不治或難治之傷
      害。」，依該條之立法理由謂：「修正前其第一款至第五
      款均以毀敗為詞，依實務上之見解，關於視能、聽能等機
      能，須完全喪失機能，始符合各該款要件，如僅減損甚或
      嚴重減損效能並未完全喪失機能者，縱有不治或難治情形
      ，亦不能適用同條項第六款規定，仍屬普通傷害之範圍（
      參照最高法院25年上字第4680號、30年上字第445 號、40
      年台上字第73號判例），既與一般社會觀念有所出入，而
      機能以外身體或健康倘有重大不治或難治情形之傷害，則
      又認係重傷（第六款），兩者寬嚴不一，已欠合理，故於
      該條項增定「嚴重減損機能」或「嚴重減損」亦為「重傷
      」之範疇，是本條項新舊法比較之結果，應以新法對於重
      傷之範疇較大，較有利於被害人，對被告較為不利。
    2.法定罰金刑部分：刑法第284 條第1 項後段之過失致重傷
      害罪，法定刑得科銀元500 元以下罰金，據修正後刑法施
      行法增訂第1 條之1 ：「中華民國94年1 月7 日刑法修正
      施行後，刑法分則編所定罰金之貨幣單位為新臺幣。94年
      1 月7 日刑法修正時，刑法分則編未修正之條文定有罰金
      者，自94年1 月7 日刑法修正施行後，就其所定數額提高
      為30倍。但72年6 月26日至94年1 月7 日新增或修正之條
      文，就其所定數額提高為3 倍」及刑法第33條第5 款修正
      為：「主刑之種類如下：五、罰金：新臺幣1000元以上，
      以百元計算之」等規定，是依修正後之法律，刑法第284
      條第1 項後段之過失致重傷害罪所得科處之罰金刑最高為
      新臺幣15000 元（500 元30）、最低為新臺幣1000元；
      然依被告甲○○行為時之刑罰法律，即罰金罰鍰提高標準
      條例第1 條前段規定之提高倍數10倍及刑法第33條第5 款
      規定之罰金最低額1 元計算，該罪之罰金刑最高為銀元50
      00元，最低額為銀元1 元，若換算為新臺幣，最高額雖與
      新法同為新臺幣15000 元，然最低額僅為新臺幣3 元。因
      此，比較上述修正前、後之刑罰法律，自應以被告行為時
      關於科處罰金刑之法律即修正前刑法第33條第5 款、罰金
      罰鍰提高標準條例第1條前段之規定較有利於被告。
    3.自首部分：刑法第62條有關自首之規定，新刑法規定為「
      得減」其刑，舊刑法則為「必減」其刑，此項變動影響行
      為人之刑罰法律效果，係屬新刑法第2 條第1 項之「法律
      變更」，被告自首之時間係於新刑法生效前，自應為新舊
      法比較，而本條新舊法比較之結果，以舊刑法規定較有利
      於被告。
    4.易科罰金部分：被告於犯罪時之刑法第41條第1 項前段規
      定：「犯最重本刑為五年以下有期徒刑以下之刑之罪，而
      受六個月以下有期徒刑或拘役之宣告，因身體、教育、職
      業、家庭之關係或其他正當事由，執行顯有困難者，得以
      1 元以上3 元以下折算一日，易科罰金。」又被告行為時
      之易科罰金折算標準，修正前罰金罰鍰提高標準條例第2
      條（現已刪除）規定，就其原定數額提高為100 倍折算一
      日，則本件被告行為時之易科罰金折算標準，最高應以銀
      元300 元折算一日，經折算為新臺幣後，應以新臺幣900
      元折算為一日。惟95年7 月1 日修正公布施行之刑法第41
      條第1 項前段則規定：「犯最重本刑為五年以下有期徒刑
      以下之刑之罪，而受六個月以下有期徒刑或拘役之宣告者
      ，得以新臺幣1000元、2000元或3000元折算一日，易科罰
      金。」比較修正前後之易科罰金折算標準，以95年7 月1
      日修正公布施行前之規定，較有利於被告。
    5.綜合比較之結果，以被告行為時即修正前之刑法較有利於
      被告，應適用修正前之刑法第10條第3 項、第33條第5款
      、第62條、第41條第1 項前段，及罰金罰鍰提高標準條例
      第1 條前段、修正前罰金罰鍰提高標準條例第2 條之規定
      。
六、依刑事訴訟法第273 條之1 第1 項、第299 條第1 項前段、
    第310 條之2 、第454 條第1 項，刑法第2 條第1 項前段、
    第284 條第1 項後段，修正前刑法第62條、第41條第1 項前
    段，罰金罰鍰提高標準條例第1 條前段，修正前罰金罰鍰提
    高標準條例第2 條，判決如主文。
七、如不服本判決，得於判決書送達之日起十日內，以書狀敘述
    理由，向本院提出上訴（須附繕本）。
中    華    民    國    95    年    11    月    13    日
                  刑事第二庭    法  官  黃齡玉
以上正本證明與原本無異。
如不服本判決，應於判決送達10日內，向本院提出上訴狀 (須附
繕本)。
告訴人或被害人對於判決如有不服具備理由請求檢察官上訴者，
其上訴期間之計算係以檢察官收受判決正本之日期為準。
中    華    民    國    95    年    11    月    13    日
                                書記官  施嘉玫
中華民國刑法第284條第1項後段
（過失傷害罪）
因過失傷害人者，處 6 月以下有期徒刑、拘役或 5 百元以下罰
金，致重傷者，處1年以下有期徒刑、拘役或5百元以下罰金。


司法院資訊處製作；財團法人民間司法改革基金會備份。
